【裁判字號】    96,簡上,478
【裁判日期】    970715
【裁判案由】    傷害等
【裁判全文】
臺灣臺北地方法院刑事判決             96年度簡上字第478號
上  訴  人
即  被  告  乙○○
            丙○○
上二人共同
選任辯護人  陳明良律師
上列被告等因傷害等案件，不服本院96年度簡字第3789號中華民
國96年11月23日所為第一審簡易判決（聲請簡易判決處刑案號：
臺灣臺北地方法院檢察署96年度偵字第21157號），提起上訴，
本院管轄第二審之合議庭判決如下︰
    主  文
原判決有關乙○○、丙○○侵入他人住宅罪部分撤銷。
乙○○、丙○○共同無故侵入他人住宅，各處有期徒刑月，如
易科罰金，均以新臺幣壹仟元折算壹日。
乙○○其餘上訴均駁回。
    事  實
一、丙○○曾於多年前與蕭東山有工程款糾紛未結，而乙○○於
    民國96年5月14日晚間得知上情，乃表示願陪丙○○前往尋
    找蕭東山；同日21時許，乙○○、丙○○一同前往臺北市中
    山區○○○路○段139號15樓之1戊○○住處找蕭東山，由戊○○之媳婦甲○○應門詢問來意後，要求乙○○及丙○○先
    在門外稍候並將大門關上，轉身進入屋內徵詢戊○○之意見
    ，此時丙○○、乙○○均明知未經許可，竟基於無故侵入他
    人住宅之犯意聯絡，逕自開門進入上開住處，戊○○及王淑
    萍等人在客廳乍見丙○○、乙○○自行進入，急切問明來意
    後，立即告知蕭東山不住該處並提供蕭東山之聯絡電話請乙○○、丙○○自行聯絡，而要求乙○○、丙○○離去，詎乙○○、丙○○無視戊○○促請離去之要求，仍承前開犯意聯
    絡在該處逗留，遲遲不願離去，並撥打該電話聯繫蕭東山。
    嗣乙○○聯繫蕭東山無著，已甚為不快，戊○○再度促請其
    二人離去，並按對講機請管理員上樓處理，乙○○惱怒之下
    ，竟基於傷害人身體之犯意，出手毆打戊○○之頭、臉部，
    致戊○○受有頭部挫傷、右眼挫、瘀傷、門牙損傷等傷害，
    其後乙○○更基於毀損之故意，腳踢戊○○住處內之木製展
    示櫃示威，造成該木櫃之押條脫落毀損而不堪使用，足以生
    損害於戊○○。後因顧慮管理員即將上樓，丙○○亦在旁不
    斷勸阻，乙○○方悻悻然與丙○○一同離去。嗣戊○○由親
    友陪同前往驗傷並報警處理，經警調取乙○○、丙○○之行
    動電話通聯紀錄後，方循線查知上情。
二、案經戊○○告訴暨臺北市政府警察局中山分局報請臺灣臺北
    地方法院檢察署檢察官偵查後聲請簡易判決處刑。
     理  由
一、證據能力部分：
    (一)按被告以外之人於審判外之言詞或書面陳述，除法律有規
      定者外，不得作為證據，刑事訴訟法第159條第1項固定有
      明文。然被告以外之人於審判外之陳述，雖不符同法第
      159條之1至第159條之4規定，而經當事人於審判程序同意
      作為證據，法院審酌該言詞陳述或書面陳述作成時之情況
      ，認為適當者，亦得為證據；當事人、代理人或辯護人於
      法院調查證據時，知有第159條第1項不得為證據之情形，
      而未於言詞辯論終結前聲明異議者，視為有前項之同意。
      此亦據刑事訴訟法第159條之5亦有規定甚明。另按告訴人
      係向司法警察機關或偵查機關申告犯罪事實而要求訴追之
      人，於我國刑事訴訟法中，並非法定列舉之獨立證據方法
      ，若以告訴人所陳親身經歷之被害經過，作為認定犯罪事
      實之依據時，乃居於證人之地位，證據方法為證人，必須
      踐行有關證人之證據調查程式，除非有依法不得令其具結
      之情形，否則事實審法院應命其具結，若依法應具結而未
      具結時，該告訴人有關被害事實之陳述，無證據能力，法
      院不得援其陳述作為判決之基礎（最高法院93年臺上字第
      5964號判決意旨參照）。
    (二)證人戊○○、王淑萍、丁○○於警詢中所為陳述，被告二
      人及其共同選任辯護人就此部分證據能力提出爭執（見本
      院97年3月3日準備程序筆錄），已不合刑事訴訟法第159
      條之5第1項傳聞例外之規定，抑且證人戊○○、王淑萍、
      丁○○於本院審理時均業經傳喚到庭具結作證，並接受檢
      察官、被告（及其共同選任辯護人）雙方之交互詰問，因
      之，除其先前陳述與審判中證述意旨相符部分，因已於審
      理時同受詰問檢驗，業可認非仍屬傳聞，或其先前陳述與
      審判中之證述不符而該不符之部分具刑事訴訟法第159條
      之2所定之要件等情形外，依刑事訴訟法第159條第1項規
      定，該項證據方法應予排除，不得作為本案證明被告有罪
      之依據，惟仍得作為彈劾證人戊○○、王淑萍、丁○○於
      本院審理時所為陳述之憑信性，附此敘明。
    (三)又按被告以外之人於偵查中向檢察官所為陳述，除顯有不
      可信之情況者外，得為證據，刑事訴訟法第159條之1第2
      項定有明文，是偵查中對被告以外之人（包括證人、鑑定
      人、告訴人、被害人及共同被告等）所為之偵查筆錄，或
      被告以外之人向檢察官所提之書面陳述，性質上均屬傳聞
      證據，惟現階段刑事訴訟法規定檢察官代表國家偵查犯罪
      、實施公訴，依法其有訊問被告、證人及鑑定人之權，證
      人、鑑定人且須具結，而實務運作時，檢察官偵查中向被
      告以外之人所取得之陳述，原則上均能遵守法律規定，不
      致違法取供，其可信度極高，職是，被告以外之人前於偵
      查中為證述，除反對該項供述得具有證據能力之一方，已
      釋明「顯有不可信之情況」之理由外，不宜以該證人未能
      於審判中接受他造之反對詰問為由，即遽指該證人於偵查
      中之陳述不具證據能力。查本件證人戊○○雖具有告訴人
      身分，惟其於偵查中就與待證事實有重要關係之親身知覺
      、體驗事實陳述時，即居於證人之地位，是其於檢察官偵
      查中所為之陳述，亦屬被告以外之人於審判外所為之言詞
      陳述，然本件證人戊○○、王淑萍均於檢察官偵查中經具
      結而為陳述，乃依法定程序所為，且本院審酌證人王淑萍
      、戊○○上開言詞陳述作成時之情況，係經檢察官告知具
      結之義務及偽證之處罰後具結而為任意陳述，並當庭給予
      被告二人對質詰問之機會（見偵卷第122頁至第124頁），
      核其製作筆錄過程，並無違法取供或證明力明顯過低之瑕
      疵，所為陳述蓋係出於供述者之真意，皆具信用性，並無
      顯有不可信之情形。更何況本院審理時，復依人證調查程
      序傳喚證人王淑萍、戊○○到場，命其立於證人之地位經
      公訴人、辯護人當庭交互詰問，並使被告有與之對質及詰
      問其現在與先前陳述的機會（見本院97年7月1日審理筆錄
      ），嗣於本院最後審理時，再逐一提示證人戊○○、王淑
      萍之偵訊筆錄並告以要旨，由被告二人及其共同選任辯護
      人依法辯論，認已保障被告二人之對質詰問權，是以證人
      戊○○、王淑萍於偵訊中經具結後所為陳述作為證據，並
      無任何不當，則依刑事訴訟法第159條之1第2項規定，當
      具有證據能力。
    (四)至於卷附之戊○○受傷照片8張、大樓監視器錄影翻拍照
      片29張（見偵卷第13頁至第16頁、第34頁至第39頁、第43
      頁至第57頁），均係機械之方式所留存之影像，並非依憑
      人之記憶再加以轉述而得，要非供述證據，無「傳聞證據
      排除法則」之適用，此外，復無證據證明有何偽造、變造
      或違法取得之情事，且均與檢察官主張之事實具有關聯性
      ，該照片亦胥有證據能力。而卷附戊○○所提出之財團法
      人長庚紀念醫院台北本院出具之診斷證明書，為醫師於執
      行醫療業務時所需製作之證明文書，復無證據顯示該診斷
      證明書存有詐偽或虛飾之情事，核無刑事訴訟法第159條
      之4第2款所定顯有不可信之特別情況，而依上開診斷證明
      書醫囑欄記載「病患於96年5月14日22時，因上述病因于
      本院急診求診」（見偵卷第18頁），顯係於本案案發後不
      久就診所開立之診斷證明書，核與本案有關聯性，當得為
      證據，合先敘明。
二、訊據上訴人即被告乙○○固坦承於上揭時、地有上開毀損之
    行為，惟矢口否認有何侵入住宅、傷害之犯行，並辯稱：當
    天是外勞開門讓渠等進入，且有遞交名片給戊○○，戊○○
    就給我們蕭東山的電話，但電話都打不通，其遂詢問戊○○
    是不是給假電話，戊○○就生氣罵人，其生氣轉身搶回名片
    而準備離開時，戊○○衝過來拉住其說要叫警衛上來，其一
    揮就不小心打到戊○○右眼角，離開前因為生氣所以踢了一
    下木櫃云云。訊據上訴人即被告丙○○固坦承於上開、時地
    有與乙○○進入戊○○之住處，惟矢口否認有何侵入住宅之
    犯行，並辯稱：當天是外勞開門請渠等進入，乙○○還有遞
    名片給戊○○，表明要找蕭東山，但戊○○表示蕭東山去加
    班，伊依照戊○○所給之電話號碼撥打給蕭東山，但電話均
    未接通，戊○○認為渠等是來找麻煩，才會有罵人的行為云
    云。經查：
    (一)被告乙○○、丙○○未經同意無故自行進入戊○○位於臺
      北市中山區○○○路○段139號15樓之1住處，且經戊○○
      要求渠等離去而仍滯留屋內，其後被告乙○○因未能聯繫
      到訴外人蕭東山且不耐戊○○強烈要求渠等離去，臨時起
      意動手毆打戊○○，造成伊受有頭部挫傷、右眼挫、瘀傷
      、門牙損傷等傷害，且踢壞木櫃押條等情，業據證人即告
      訴人戊○○迭於偵訊及本院審理時具結證稱：96年5月14
      日21時許，其在裡面聽到有人按門鈴，由王淑萍去應門後
      進來說對方要找蕭先生（即蕭東山），剛走出來就看到乙○○、丙○○站在客廳說要找蕭先生，伊詢問對方來歷後
      就告知蕭先生不住這裡，他們就很兇的要求交出蕭先生之
      電話號碼，伊告知後，他們當場撥打好幾次，至於有無接
      通並不清楚了，後來伊一再請乙○○、丙○○出去，他們
      仍不願離開，伊就拿起對講機請管理員上來，乙○○不高
      興就動手打其臉、頭部，還踢靠近門邊的木櫃而使得木櫃
      內框押條壞掉，在大樓警衛上來前，丙○○就拉著乙○○
      離開等語甚詳（見偵卷第26頁至第28頁、第122頁至第123
      頁，本院97年7月1日審理筆錄），核與目擊證人王淑萍於
      偵訊及本院審理時證稱：當天晚上伊聽到有人按門鈴，因
      為從監視孔看得不是很清楚，就先開門詢問對方來歷，乙○○跟丙○○說要找蕭主任（即蕭東山），因為伊不認識
      對方，所以就請渠等稍候且將門帶上（未上鎖），返回屋
      內詢問戊○○，但他們2人就自己開門走進客廳表示說要
      找蕭主任，戊○○表示蕭主任不住在該處並且給他們電話
      ，他們就坐在客廳沙發上撥打電話給蕭主任，但沒找到蕭
      主任，戊○○以時間太晚為由請渠等離開，但是他們不願
      意出去，戊○○一直要求他們離開並且通知大樓警衛上來
      ，乙○○就很生氣出手打戊○○，又去踢木櫃等語相符（
      見偵卷第123頁至第124頁，本院97年7月1日審理筆錄），
      且有財團法人長庚紀念醫院臺北本院出具之戊○○診斷證
      明書、戊○○受傷照片8張、大樓監視器錄影翻拍照片29
      張（見偵卷第13頁至第16頁、第18頁、第34頁至第39頁、
      第43頁至第57頁）附卷可稽。
    (二)被告乙○○、丙○○雖辯稱係外勞開門讓渠等進入云云。
      惟此經證人戊○○、王淑萍當庭予以否認，並一致證稱：
      當晚是由王淑萍應門且有請渠等在外稍候，從未邀請渠等
      進入屋內等語甚為詳盡，被告2人始終未提出證據資料資
      為佐證，且被告乙○○、丙○○無論於警詢或是檢察官偵
      查中，均未提及當晚係外勞應門，甚至於證人王淑萍於偵
      查中當庭證述上情時，被告2人也未當庭表明當時並非由
      證人王淑萍開門而質疑其所述（見偵卷第122頁至第124頁
      ），是被告2人辯稱係外勞開門讓渠等進入云云，顯非事
      實。至於被告之共同選任辯護人雖質疑證人戊○○、王淑
      萍就案發當時菲傭做何事所為證述有所歧異而認為證人戊○○、王淑萍所證係虛偽云云，然人之觀察及記憶本有其
      能力上之限制且受教育程度、生活經驗、語言習慣影響，
      無法如機械無誤地記錄事實發生之細節，且常人對於過往
      事物之記憶，乃因時日之間隔而漸趨模糊，自難期待其於
      事後均能為完整無缺之陳述，不能僅因證人於偵、審中所
      為陳述細節有所出入，即認其全然不可採信。證人戊○○
      、王淑萍於偵、審中就被告2人如何侵入住宅、侵入後之
      言行舉止等均為詳實且一致之證述，僅就案發當時家中菲
      傭做何事之非關被告犯罪行為之小細節有所出入，應係距
      離案發時間已有些許時日（約1年2月），記憶稍有模糊，
      無法全然記得所致，自不能因小細節些有不一即謂所證不
      實，進而為有利被告之認定。再徵諸被告乙○○、丙○○
      2人於案發當日飲酒後專程前往證人戊○○住處欲找蕭東
      山，而渠等之前與王淑萍或戊○○等人均不相識，且戊○○住處當時僅有戊○○、王淑萍、外勞及年幼小孩在家，
      業據被告2人供承在卷，衡以常情，無論係外勞或王淑萍
      均不致於夜間任意讓2名全身酒氣之陌生男子進入住處，
      是以證人王淑萍證稱：其因為不認識被告二人，所以請他
      們先稍候且將門關上，進屋詢問戊○○等語較符合常理。
      況且證人丁○○於本院審理時明確證稱：一般不認識的訪
      客要進去找住戶前，都必須先登記，當天晚上有看到乙○○、丙○○沒有辦理登記就直接進入，其有喊他們一聲，
      但他們回頭看了一下就逕自搭電梯上樓，其看電梯是停在
      15樓，約莫10分鐘，戊○○就打電話通知伊遭人毆打而要
      求其上樓查看，其正要上樓就看到被告2人坐電梯下來匆
      忙離去等語甚詳（見同上審理筆錄），衡以證人丁○○與
      被告2人素不相識，亦無恩怨仇隙，斷不至於刻意設辭誣
      指被告2人，其上開所為證述應屬可信。則若被告2人係獲
      得證人戊○○或是王淑萍同意進入屋內，且於受退去之要
      求時即離去，證人戊○○焉會通知警衛丁○○上樓協助。
      從而，證人戊○○、王淑萍所述情節，應屬可採，被告2
      人所辯係受邀請才進入屋內云云，顯不足採。
    (三)被告乙○○雖辯稱：當時其要離開，但戊○○過來抓住其
      手，其手一揮就打到戊○○之眼角，不是故意云云。然證
      人戊○○於偵訊及本院審理時當庭證稱：乙○○是面對面
      動手毆打伊頭部、臉部，是近距離毆打等語，並有證人戊○○受傷後前往財團法人長庚紀念醫院台北本院就診之診
      斷證明書在卷可資佐證，依上開診斷證明書醫囑欄記載「
      病患於96年5月14日22時，因上述病因于本院急診求診」
      ）（見偵卷第18頁），證人戊○○顯係與被告2人發生爭
      執後未久即行就診，而就證人戊○○所受傷勢位置為「頭
      部挫傷、右眼挫、瘀傷、門牙損傷等傷害」，與其所指稱
      係遭被告乙○○面對面大力朝頭、臉部毆打等情節相符，
      則證人戊○○所為上開指述，已非無稽。佐以案發當時被
      告乙○○因聯繫不上蕭東山，證人戊○○強烈要求渠等離
      去，實難期待被告乙○○會以平和之態度對待證人戊○○
      ，是被告乙○○辯稱係為擺脫戊○○之拉扯才揮手而誤傷
      到她云云，顯係避重就輕之詞，不足採信。是以，告訴人
      戊○○指訴被告乙○○於上開時、地毆打伊而致其受有如
      事實欄所載之傷害事實，應與事實相合，足以採信。
    (四)至於被告乙○○於離開證人戊○○住處前，以腳踢壞木櫃
      押條，致使押條脫落後無法恢復原狀之事實，業經被告乙○○於偵訊及本院審理時均坦認不諱（見偵卷第122頁，
      本院97年3月3日準備程序、97年7月1日審理筆錄），核與
      丙○○、證人戊○○、王淑萍證述情節相符，並有大樓監
      視器錄影翻拍照片29張（見偵卷第43頁至第57頁）附卷可
      稽。
    (五)綜上，被告乙○○、丙○○之犯罪事證明確，上開所辯無
      非事後卸責之詞，均不足採信，被告等犯罪均已經證明，
      應依法論科。
三、按刑法第306條第1項所謂無故侵入他人住宅，係指無正當理
    由擅入他人住宅而言，所謂無故，即指無正當理由，而正當
    理由，不以法律明文規定者為限，習慣上或道義上所許可，
    而無背於公序良俗者，亦屬之，易言之，行為是否無故應以
    其行為是否具有社會相當性以為判斷。次按刑法毀損罪所謂
    「毀棄」係指銷毀滅除、拋棄，使物之效用全部喪失，「損
    壞」係指損傷破壞物體，使其效用全部或一部喪失之意，「
    致令不堪用」則指以毀棄、損壞以外之其他方法，雖未毀損
    原物，但其物之效用喪失者。核被告乙○○所為係犯刑法第
    306條第1項之侵入住居罪、第277條第1項之普通傷害罪、第
    354條之毀損罪。被告丙○○所為則係犯刑法第306條第1項
    之侵入住居罪。被告乙○○、丙○○就侵入住宅之犯行，具
    有犯意聯絡及行為分擔，為共同正犯，檢察官漏未認定於此
    ，尚有未洽。被告2人無故侵入告訴人戊○○住宅後，受退
    去之要求而仍留滯，並未擴大先行為所造成之法益侵害，自
    被告2人主觀而言，亦係基於單一入宅之行為決意，是基於
    雙重評價禁止原則，被告2人既僅以同一行為侵害同一法益
    ，刑法只有一次宣示其犯罪，且也只有一次處罰其行為的必
    要性，因認被告乙○○、丙○○所為受退去之要求而仍留滯
    之後行為應不再另為評價，僅論以刑法第306條第1項之無故
    侵入住宅罪一罪。另被告乙○○所犯上開侵入他人住宅、普
    通傷害、毀損等3罪，犯意各別，行為互殊，請分論併罰。
四、撤銷改判部分：
    原審就被告乙○○、丙○○無故侵入他人住宅犯刑部分予以
    論罪科刑，固非無據，惟查被告乙○○、丙○○係基於犯意
    聯絡而一同無故進入告訴人上開住宅，業如前述，渠等此部
    分犯罪行為，應屬共同正犯，原判決漏未論及於此，尚有未
    洽。被告2人就此部分上訴，否認犯罪，並以上開情詞指摘
    原判決此部分不當，雖無理由，但原判決此部分既有上開可
    議之處，即屬無可維持，應由本院將原判決關於無故侵入他
    人住宅部分予以撤銷改判。爰審酌被告乙○○、丙○○係因
    與訴外人蕭東山間之民事債務糾紛而前往不相關之第三人戊○○住處，在家中僅有柔弱或年邁女子之情況下，未經允許
    擅自侵入他人住宅之犯罪動機、目的，甚且在告訴人戊○○
    敦促渠等離去時，被告2人仍滯留不走，其後被告乙○○更
    憑藉酒意，另行起意動手毆打告訴人、踢壞告訴人所有之木
    櫃押條，所生危害非輕、被告2人均犯後否認犯行之態度及
    其智識程度，迄未與告訴人達成民事上和解或賠償損失，毫
    無悔意等一切情狀，各量處如主文第2項所示之刑，並均諭
    知易科罰金之折算標準，以示懲儆。
五、上訴駁回部分：
    原審就被告乙○○被訴普通傷害罪、毀損罪部分，以其罪證
    明確，因予適用刑法第277條第1項、第354條、第41條第1項
    前段、刑法施行法第1條之1等規定，各量處拘役55日、20日
    ，並依刑法第51條第6款規定，定其應執行刑為70日，如易
    科罰金以新台幣1000元折算1日。本院認原審此部分認事用
    法俱無不合，量刑亦稱妥適，被告乙○○就此部分上訴否認
    犯罪，並以上開情詞指摘原判決不當，並無理由，均應予駁
    回。
六、據上論斷，應依刑事訴訟法第455條之1第1項、第3項、第
    368條、第369條第1項前段、第364條、第299條第1項前段，
    刑法第28條、第306條第1項、第41條第1項前段，刑法施行
    法第1條之1第1項、第2項，判決如主文。
本案經檢察官郭麗娟到庭執行職務。
中    華    民    國    97    年    7     月    15    日
                  刑事第五庭審判長法  官  黃程暉
                                  法  官  高偉文
                                  法  官  何俏美
上正本證明與原本無異。
不得上訴。
                                  書記官  林曉郁
中    華    民    國    97    年    7     月    15    日
附錄本案論罪科刑法條全文：
中華民國刑法第277條（普通傷害罪）
傷害人之身體或健康者，處 3 年以下有期徒刑、拘役或 1 千元
以下罰金。
犯前項之罪因而致人於死者，處無期徒刑或 7 年以上有期徒刑；
致重傷者，處 3 年以上 10 年以下有期徒刑。
中華民國刑法第306條（侵入住居罪）
無故侵入他人住宅、建築物或附連圍繞之土地或船艦者，處 1 年
以下有期徒刑、拘役或 3 百元以下罰金。
無故隱無故隱匿其內，或受退去之要求而仍留滯者，亦同。
中華民國刑法第354條（毀損器物罪）
毀棄、損壞前二條以外之他人之物或致令不堪用，足以生損害於
公眾或他人者，處 2 年以下有期徒刑、拘役或 5 百元以下罰金
。


司法院資訊處製作；財團法人民間司法改革基金會備份。
